【裁判字號】    96,上,208
【裁判日期】    970630
【裁判案由】    損害賠償
【裁判全文】
臺灣高等法院高雄分院民事判決           96年度上字第208號
上  訴  人  甲○○
訴訟代理人  林敏澤律師
訴訟代理人  李亭萱律師
被上訴人    戊○○
            丁○○
                        之3
            乙○○
前列三人共同
訴訟代理人  柯淵波律師
複代理人    歐陽志宏律師
上列當事人間請求損害賠償事件，上訴人對於民國96年9 月7 日
臺灣高雄地方法院95年度訴字第3068號第一審判決提起上訴，本
院於97年6 月17日言詞辯論終結，判決如下：
    主      文
上訴及擴張之訴均駁回。
第二審訴訟費用由上訴人負擔。
    事實及理由
一、上訴人起訴主張：伊於民國93年9 月10日下午7 時10分許，
    進入高雄市○○○路306 號之7-11統一便利商店客宭門市店
    （下稱系爭門市），欲購買牛奶、麵包時，因當天下大雨，
    上訴人甫進入店內，即因地板濕滑而滑倒，受有右橈骨遠端
    粉碎性骨折之傷害。查，系爭門市以販賣商品為其業務，除
    應提供安全之商品外，並應對於購物空間與附屬設施確保其
    安全性，而被上訴人戊○○為系爭門市之經理，被上訴人丁
    ○○、乙○○為系爭門市之店員，分別有監督、維護商場安
    全之作為義務，乃於下雨天竟疏未注意防止店內地板濕滑，
    致伊跌倒受傷，伊因而支出醫療費用新台幣（以下同）10萬
    元、交通費用5 萬元、看護費用1 萬2,000 元，且精神受有
    極大痛苦，請求被上訴人應賠償精神慰撫金70萬元，爰依民
    法第185 條共同侵權行為之規定，請求被上訴人連帶給付伊
    85萬元及自96年4 月8 日起至清償日止，按年息百分之五計
    算之利息。又伊於事發後之93年12月30日上午10時許，與被
    上訴人戊○○商談和解時，戊○○竟向伊表示：「李小姐，
    我舉一個例子，今天一個人身上沒錢，又窮又寒酸來到我店
    門口，故意摔一跤」、「我從錄影帶中看到，你腳上穿的是
    涼鞋，地上有水，妳為何不跳過去？」、「那我包個紅包給
    妳，我告訴妳，紅包裡面就是5,000 塊，多一毛都沒有，要
    不要？要就簽字，因為妳嚇到了，所以我給妳壓驚」等話語
    侮辱伊，致伊之名譽及人格受損，爰依民法第184 條第1 項
    、第195 條第1 項之規定，請求被上訴人戊○○刊登道歉啟
    事以回復伊之名譽等情。原審為上訴人敗訴之判決（按原審
    同案被告統一超商股份有限公司及客宭有限公司部分，未據
    上訴人聲明不服）。其上訴及擴張之訴聲明：(一)原判決不利
    於上訴人部分（下列部分）廢棄。(二)被上訴人戊○○、丁○
    ○、周育應連帶給付上訴人165 萬元（包括擴張請求醫療費
    用3 萬元、精神慰撫金75萬8,000 元），及自96年4 月8 日
    起至清償日止，按年息百分之五計算之利息。(三)被上訴人戊
    ○○應將如原判決附件所示之「道歉啟事」，以新聞類第20
    號字體刊登於中國時報、聯合報之全國版頭版四分之一各3
    日。(四)願供擔保，請准宣告假執行。(五)第二項訴訟費用由被
    上訴人戊○○、丁○○、周育連帶負擔。第三項訴訟費用由
    被上訴人戊○○帶負擔。
二、被上訴人則以：在93年9 月10日事發當天確有下雨，惟系爭
    門市之店員即被上訴人丁○○、乙○○有用拖把拖乾系爭門
    市之地板，並無地板濕滑情形，上訴人主張系爭門市之地板
    濕滑，致其滑倒受傷云云，自應負舉證之責。況上訴人前曾
    對被上訴人戊○○提起業務過失傷害之告訴，於原法院刑事
    庭審理中，上訴人已具結證稱伊不清楚當時地板是否濕滑等
    語，可見上訴人之跌倒是否係地板潮濕所致，殊為可疑。又
    被上訴人戊○○涉犯業務過失傷害罪嫌，業經原法院以95度
    易字第1763號刑事判決無罪，並經本院以95年度上易字第27
    號刑事判決駁回上訴確定在案，益證被上訴人戊○○並無過
    失。另被上訴人戊○○亦無於93年12月30日以言語侮辱上訴
    人之情事，上訴人主張其權利受損，自應負舉證責任等語，
    資為抗辯。其答辯聲明：上訴駁回。
三、兩造不爭執事項：上訴人於93年9 月10日晚間7 時許（當日
    為下雨天）進入系爭門市，甫經過該店內紅地毯即滑倒，上
    訴人自地上起身後，仍在系爭門市購買麵包、牛奶後，始行
    離去，而上訴人因滑倒致受有右橈骨遠端粉碎性骨折之傷害
    ，並其上訴人提出之重仁骨科醫院診斷證明書1 紙為證（見
    原審卷第9 頁）。
四、茲兩造所爭執之事項為：被上訴人等是否有侵權行為？應否
    負損害賠償責任？經查：
（一）按「當事人主張有利於己之事實者，就其事實有舉證之責
      任，民事訴訟法第277 條前段定有明文。又民事訴訟如係
      由原告主張權利者，應先由原告負舉證之責，若原告先不
      能舉證，以證實自己主張之事實為真實，則被告就其抗辯
      事實即令不能舉證，或其所舉證據尚有瑕疵，亦應駁回原
      告之請求」（最高法院17年上字第917 號判例意旨參照）
      。又民法第184 條第1 項前項既規定侵權行為以故意或過
      失不法侵害他人之權利為成立要件，則主張對造應負侵權
      行為責任者，應就對造之有故意或過失負舉證責任（最高
      法院58年台上字第1421號判例意旨參照）。
（二）上訴人主張本件事故發生當日為下雨天，伊進入系爭門市
      ，甫經過門口之紅地毯即滑倒等情，為兩造所不爭執，惟
      上訴人主張其滑倒係因系爭門市地板濕滑所致，則為被上
      訴人所否認，依上開說明，上訴人自應就其所受傷害，為
      被上訴人等之故意或過失行為所致負舉證責任。查，上訴
      人對被上訴人戊○○提起業務過失傷害刑事告訴時，先於
      警詢、偵訊陳稱：「該店地板很滑，地板磁磚有水，客人
      一旦進入該店就會跌倒」（見警卷第3 頁背面）、「因地
      板磁磚未保持乾燥，伊一進門就滑倒」（見高雄地檢署94
      年度發查字第881 號卷，第3 頁）、「當時地是溼的」（
      見高雄地檢署94年度偵字第9292號卷，第10頁）等語，惟
      於原法院刑事案件審理中則具結證稱：「我不清楚當時地
      板是否很溼滑，我走出地毯就滑倒」等語（見原法院94年
      度簡字第4682號刑事卷，第23頁），則本件事故發生當時
      ，系爭門市之地板有無溼滑之情形，已非無疑。又依高雄
      市鼓山區戶政事務所檢送之報告書記載「甲○○於93年9
      月10日下班途中，因風雨交加……，又冷又濕又尿急，想
      借廁所方便，沒想到一走進北斗街7-11超商，還來不及開
      口，即滑倒摔個四腳朝天……報告人：甲○○」等語，有
      上開戶政事務所函文及報告書在卷可憑（見原審卷第163
      、166 頁），兩造亦不爭執該報告書之真正，則依上開報
      告書之記載，可認上訴人係因尿急而進入系爭門市欲借用
      廁所，並非欲入店內購物，則上訴人是否係因急於借用廁
      所而腳步急促致重心不穩跌倒？即非無疑。上訴人雖又主
      張被上訴人戊○○持有本件事故發生當時之監視錄影帶，
      可證明系爭門市地板有濕滑之情形，詎被上訴人戊○○不
      提出該錄影帶即可知地板確有濕滑之情形云云。然於上開
      刑事案件審理中，被上訴人戊○○即已陳明當日之監視錄
      影帶已因重複使用而不存在，衡諸一般監視錄影帶本有重
      覆使用之情形，被上訴人戊○○上開陳述自非不可信，尚
      難因其未能提出錄影帶而遽認系爭門市地板確有濕滑之情
      形。上訴人雖又主張被上訴人乙○○於高雄地檢署95年5
      月17日偵訊時，自承其忙著結帳，來不及拖地，正好伊走
      進來，就跌倒等語，惟經兩造之訴訟代理人分別聽過高雄
      地檢署95年5 月17日偵訊光碟所轉錄的錄音帶內容後，據
      被上訴人之訴訟代理人所提出之譯文所示（見本院卷第87
      、88頁），被上訴人乙○○並無自承當時其忙著結帳，來
      不及拖地，正好上訴人走進來，就跌倒等語，上訴人之訴
      訟代理人亦表示不引用錄音帶內容等語（見本院卷第82頁
      ），足見上訴人上開主張，尚難採信。從而，上訴人既未
      能舉證證明系爭門市地板確有濕滑之情事，則上訴人主張
      其係因系爭門市地板濕滑而跌倒，被上訴人有故意或過失
      不法侵害其權利之侵權責任云云，自非可採。
（三）次按，損害賠償之債，以有損害之發生及有責任原因之事
      實，並二者之間有相當因果關係為其成立要件，故原告所
      主張損害賠償之債，如不合於此項成立要件者，即難謂有
      損害賠償請求權存在。又所謂相當因果關係，係指依經驗
      法則，綜合行為當時所存在之一切事實，為客觀之事後審
      查，認為在一般情形上，有此環境，有此行為之同一條件
      ，均發生同一之結果者，則該條件即為發生結果之相當條
      件，行為與結果即有相當之因果關係。反之，若在一般情
      形上，有此同一條件存在，而依客觀之審查，認為不必皆
      發生此結果者，則該條件與結果並不相當，不過為偶然之
      事實而已，其行為與結果間即無相當因果關係（最高法院
      95年台上字第1885號判決意旨參照）。查，上訴人主張於
      本件事故發生時，系爭門市未鋪設紙板、設置警告標示，
      提醒來往店內之消費者注意小心慢行，亦有過失云云。惟
      系爭門市大門自動門前後均設置有地毯，有高雄地檢署檢
      察官勘驗現場相片8 幀在卷可憑（見高雄地檢署94年度偵
      字第9292號卷第16～23頁），而地毯功用除可清潔消費者
      所穿著鞋子沾黏之雜物外，並可吸附消費者所穿著鞋子上
      之水分，為眾所皆知，故當時是否有鋪設紙板之必要，即
      非無疑。又本件事故發生當時為下雨天，此為兩造所不爭
      執，並有上訴人所提93年高雄氣象站逐日雨量資料在卷可
      按（見原審卷第283 頁），故一般消費者均能預見各處地
      板可能有溼滑情形，且系爭門市內地板，亦非如於乾燥氣
      候下，因以溼拖把拖地，或因打翻液體物品，致發生非可
      預期地板溼滑情形可比，而應就此特殊狀況設置警告標示
      ，提醒消費者注意。況本件上訴人是否係因急於借用廁所
      而腳步急促致重心不穩跌倒，並非無疑，已如前述，是被
      上訴人於本件事故發生當時，縱未鋪設紙板、設置警告標
      示，惟此與上訴人之摔倒受傷間，亦難認有相當因果關係
      。
（四）末查，上訴人主張被上訴人戊○○於93年12月30日，與伊
      商談和解時，竟以：「李小姐，我舉一個例子，今天一個
      人身上沒錢，又窮又寒酸來到我店門口，故意摔一跤」、
      「我從錄影帶中看到，你腳上穿的是涼鞋，地上有水，妳
      為何不跳過去？」、「那我包個紅包給妳，我告訴妳，紅
      包裡面就是5,000 塊，多一毛都沒有，要不要？要就簽字
      ，因為妳嚇到了，所以我給妳壓驚」等語侮辱伊，致伊之
      名譽及人格受損，爰依民法第184 條第1 項、第195 條第
      1 項之規定，請求被上訴人戊○○刊登道歉啟事以回復伊
      之名譽云云，被上訴人戊○○則否認有上述情事。查，上
      訴人所舉證人即上訴人之朋友丙○○固證稱：「（93年12
      月30日上午10時至11時）甲○○找我作伴一起去找戊○○
      」、「當天談到9 月10日摔倒的情形、內容，店長態度很
      傲慢，店長不願解決，說打官司對妳很不利，從錄影帶中
      有看到妳穿涼鞋，地上有水，妳看到應該要跨過去，怎麼
      會跌倒？又舉個例子說，今天有一個沒有錢的人，又窮又
      寒酸到店門口故意摔一跤，來要錢。又有說，包紅包給妳
      壓壓驚，只有5,000 元，再多沒有。甲○○說這樣談沒有
      結論，這樣就法院見，店長就說他奉陪」等語（見本院卷
      第57頁）。惟查，上訴人並未就此在原審辯論終結前已知
      悉證人可為證言之事，聲請傳訊，上訴後再行主張，自無
      可採。況因侵權行為所生之損害賠償請求權，自請求權人
      知有損害及賠償義務人時起，二年間不行使而消滅，民法
      第197 條前段定有明文。是以，縱被上訴人戊○○確於93
      年12月30日有上開言論，惟上訴人遲至96年4 月8 日始追
      加請求被上訴人戊○○登報道歉，有上訴人民事訴訟補狀
      在卷可稽（見原審卷第230 頁），被上訴人抗辯稱顯已逾
      2 年之消滅時效云云，足堪採信；從而，上訴人依侵權行
      為之法律關係，訴請被上訴人戊○○登報道歉，即不應准
      許。
五、綜據上述，本件上訴人主張被上訴人丁○○、乙○○為門市
    店員，未保持其店內地板乾燥，且未鋪設紙板及設置警告標
    示，致其甫進入系爭門市即因地板濕滑而跌倒，被上訴人戊
    ○○為門市經理，未督促被上訴人丁○○、乙○○確實執行
    上開工作，應依共同侵權行為之法律關係負連帶賠償之責；
    另被上訴人戊○○以言語侮辱上訴人，依侵權行為之法律關
    係應負回復上訴人名譽之責等情，均無足採。從而，上訴人
    主張本於侵權行為之法律關係，訴請被上訴人等應連帶賠償
    上訴人165 萬元及自96年4 月8 日起至清償日止按年息5%計
    算之利息，及被上訴人戊○○應刊登如原判決附件所示之道
    歉啟事，均為無理由，不應准許，其假執行之聲請亦失所附
    麗，應併予駁回。原審為上訴人敗訴之判決，及駁回其假執
    行之聲請，並無不合。上訴意旨指摘原判決不當，求予廢棄
    改判，為無理由，應予駁回。
六、至兩造其餘攻擊防禦之方法，核與本判決之基礎不生影響，
    自不予一一論述，附此敘明。
七、據上論結，本件上訴為無理由，依民事訴訟法第449 條第1
    項、第78條，判決如主文。
中    華    民    國    97    年    6     月    30    日
                            民事第一庭
                                審判長法官  黃金石
                                法      官  謝肅珍
                                法      官  林健彥
以上正本證明與原本無異。
如對本判決上訴，須於判決送達後20日內向本院提出上訴狀，其
未表明上訴理由者，應於上訴後20日內向本院提出上訴理由書（
均須按他造當事人之人數附繕本）。上訴時應提出委任律師或具
有律師資格之人之委任狀，並依附註條文規定辦理。
中    華    民    國    97    年    6     月    30    日
                                書  記  官  魏文常
附註：
民事訴訟法第466 條之1 ：
對於第二審判決上訴，上訴人應委任律師為訴訟代理人，但上訴
人或其法定代理人具有律師資格者，不在此限。
上訴人之配偶、三親等內之血親、二親等內之姻親，或上訴人為
法人、中央或地方機關時，其所屬專任人員具有律師資格並經法
院認適當者，亦得為第三審訴訟代理人。
第1 項但書及第2 項情形，應於提起上訴或委任時釋明之。


司法院資訊處製作；財團法人民間司法改革基金會備份。
